【裁判字號】    95,台上,1661
【裁判日期】    950728
【裁判案由】    損害賠償
【裁判全文】
最高法院民事判決            九十五年度台上字第一六六一號
    上  訴  人  富邦產物保險股份有限公司
    法定代理人  甲○○
    訴訟代理人  陳英鳳律師
    被 上訴 人  聯邦商業銀行股份有限公司
    法定代理人  乙○○
    訴訟代理人  郭宏義律師
                陳維鈞律師
上列當事人間請求損害賠償事件，上訴人對於中華民國九十三年
三月二十三日台灣高等法院第二審判決（九十二年度保險上字第
四三號），提起上訴，本院判決如下：
    主  文
原判決廢棄，發回台灣高等法院。
    理  由
本件被上訴人主張：伊向上訴人投保銀行業綜合保險（其項目含
員工不忠實行為），保險期間自八十九年一月二十一日起至九十
年一月二十一日止（下稱系爭保險契約），溯及日為八十六年一
月二十一日，保險金額為新台幣（下同）二千五百萬元（原判決
誤載為一千五百萬元），在上開保險契約之期間內，伊公司雙和
分行放款部門專員呂文程因職務上知悉貸款客戶之個人及信用資
料，竟先後偽刻訴外人孫銘中等十餘名借款人之印章，冒用其等
名義在開戶申請書上蓋章並偽簽借款人姓名，進而在伊銀行辦理
開戶，於授信申請書及借款契約上蓋用各該印章，復偽簽借款人
及保證人之姓名，持向伊詐貸款項達三千三百五十四萬元，經追
償並扣除自負額二十萬元後，伊尚受有二千二百七十六萬五千六
百十四元之損失。伊於八十九年五月十九日通知上訴人給付保險
金，惟上訴人卻藉口推拖等情，依系爭保險契約及保險法第三十
四條規定，求為命上訴人如數給付及自八十九年六月四日起加計
年息百分之十利息之判決。
上訴人則以：被上訴人所列冒貸案各筆貸款，其內部核貸手續均
違反作業手冊各項規定，依系爭保險契約一○一條款第一條第一
、二項除外不保事項之約定，伊不負賠償責任。且被上訴人違反
上述條款，伊可選擇解除契約或不負保險責任。又被上訴人主張
損失之金額並不實在，如：孫銘中及陳麗鳳之借款各一百萬元皆
屬真正、呂文臨之借款非由訴外人呂文程經辦、蔡封淵之借款亦
無從證明係呂文程冒貸等，自非被上訴人之員工執行職務之不忠
實行為，故不在承保範圍內。上開貸款之客戶均為呂文程之親友
，該客戶與有過失及擔保貸款真正部分，非屬被上訴人之損失。
況被上訴人未盡監督、檢查之責，為與有過失，伊得減免給付，
被上訴人復無法證明伊有何遲延給付之可歸責事由，其請求系爭
遲延利息，亦非法之所許。至呂文程偽造客戶資料向被上訴人貸
款之期限為八十五年四月起迄八十九年四月間，而伊之保險期間
為八十九年一月二十一日起至九十年同月日止，溯及日為八十六
年一月二十一日起，依保險法第五十一條第一項規定，其追溯部
分無效等語，資為抗辯。
原審維持第一審所為上訴人敗訴之判決，駁回其上訴，無非以：
被上訴人主張其向上訴人投保系爭保險，其員工呂文程自八十五
年四月二十日起至八十九年四月八日止先後偽刻客戶印章申請開
戶貸款，詐貸款項三千三百五十四萬元之上開事實，業據提出保
險單為證，並為上訴人所不爭，呂文程罪行且經判刑確定，有起
訴書、刑事判決等可稽，堪信真實。本件保險事故發生後，被上
訴人即製作專案業務檢查報告表備查，而上訴人將該保險事故送
交訴外人華信保險公證人有限公司（下稱華信公司）為公證理算
，華信公司就被上訴人主張損失之金額二千二百九十六萬五千六
百十四元亦未指出有何不實；復有被上訴人銀行客戶孫銘中、詹
呂玉霞、陳淑英、陳麗鳳、呂文臨、蔡封淵、林淑暖之授信約定
書、授信批覆書、授信核准資料登錄單、借據、呂文程冒貸帳戶
存款明細表、孫銘中等人借據及借款展期約定書可考，互核相符
；另孫銘中、陳麗鳳、呂文臨、蔡封淵就第一審判決附表所示借
款部分均否認為其等所借用，呂文程對於偽刻孫銘中等人印章進
行冒貸行為又坦認無訛，上訴人就孫銘中、陳麗鳳之展期借款契
約與原借據上之印章均不相同不予爭執，可見其二人該借款契約
非屬真正。呂文臨、蔡封淵之借據則經呂文程對保後，分別交由
同分行之嚴旭明、鐘文生擔任初簽人，足認彼二人之借款均係呂
文程所冒貸，自屬執行職務之不忠實行為而在上訴人承保範圍內
，此與授信批覆書初簽之經辦人為何人無涉。兩造所定系爭保險
契約一○一條款第一條就兩造之權利義務加以約定，顯非保險契
約應記載之事項，應認非保險契約之基本條款，而屬特約條款。
被上訴人縱有違反該條款第一條各項之約定而未履行其應盡之義
務，上訴人僅能依保險法第六十八條之規定解除系爭保險契約，
尚不得據為不予理賠之依據。況上訴人未依該法條及同法第六十
四條第三項之規定於除斥期間內解除契約，依法已不得再解除契
約。因呂文程係偽刻印章冒用客戶名義貸款，而資以擔保貸款之
不動產，均經客戶詹呂玉霞等人於先前向被上訴人辦理貸款時即
已設定最高限額抵押權予被上訴人，呂文程即利用客戶於清償後
各該抵押權暫未塗銷，或已為部分清償尚有最高限額可續借時冒
貸，且他項權利證明書尚由被上訴人持有中，本無上訴人所指在
呂文程冒貸時由客戶自行提供擔保，或於清償後再次貸款時交付
他項權利證書予被上訴人，亦無證據足證被上訴人之客戶與呂文
程勾結冒貸，則被上訴人與被冒貸客戶間既無借款債權存在，從
屬於該債權而存在之抵押權，尚不因而獨立存在，被上訴人自無
從據以行使抵押權，應屬被上訴人之損失。又呂文程承辦客戶貸
款，因職務上知悉客戶之個人及信用資料，而偽造客戶及保證人
之印章、簽名，進而冒貸款項供己使用，客戶完全不知情，何來
與有過失；況且系爭借款均非真正，被上訴人之客戶無須負任何
清償之責，被上訴人此部分損失係呂文程之不忠實行為所致而與
客戶無涉，自無過失相抵原則之適用。被上訴人於保險事故發生
後，已於八十九年五月十九日將保險事故以書面通知上訴人，雖
華信公司八十九年五月二十六日函通知被上訴人儘速提供理賠所
需相關文件將於資料完備後一個月內完成公證理算，惟此乃華信
公司經上訴人委任予以公證理算，單方請求被上訴人提供有關資
料之通知，並非兩造間以公證理算終結日為約定給付賠償之期限
，兩造間系爭保險契約既未約定給付賠償金額之期限，而上訴人
不依法定期限內給付賠償金，逕行委任華信公司公證理算致有遲
延，自有可歸責之原因，依保險法第三十四條規定，上訴人自應
於接獲被上訴人通知後十五日為賠償金額之給付，該給付期限不
因保險事故是否經公證理算而異其認定。兩造間所定保險契約係
於八十九年一月二十一日為之，保險期間為自是日起至九十年一
月二十一日止，溯及日為八十六年一月二十一日，惟被上訴人就
保險標的「員工不忠實行為」之投保已有多年，並每年與上訴人
續保，此有兩造間約定自八十五年一月二十一日起至八十九年同
月日為保險期間之保險單為憑，足見系爭保險契約所定溯及條款
，乃涵蓋前面所定契約，並非將保險期間往前推至契約成立前所
發生之保險事故，自無保險法第五十一條第一項規定之適用。依
第一審判決附表所示呂文程之冒貸行為，均在兩造約定溯及日內
，上訴人抗辯僅就呂文程於八十九年一月二十一日至九十年同月
日內之冒貸行為負保險責任，尚非可取。被上訴人所受損失經扣
除追償額及二十萬元自負額後，尚餘二千二百七十六萬五千六百
十四元。從而上訴人本於保險契約之法律關係及保險法第三十四
條之規定，請求上訴人給付上開金額及自上訴人給付遲延日即八
十九年六月四日起按年息百分之十計算之遲延利息，應予准許等
詞，為其判斷之基礎。
按保險人應於要保人或被保險人交齊證明文件後，於約定期限內
給付賠償金額，無約定期限者，應於接到通知後十五日內給付之
，保險法第三十四條第一項定有明文。足徵保險契約縱無約定給
付賠償金額之期限，要保人或被保險人亦應交齊證明文件並為通
知後，保險人始應於法定期限內為給付。系爭保險契約基本條款
第四章一般條款第六條第二項復約定：「被保險人應於知悉損失
發生後六個月內提出損失清單及憑證」。查被上訴人陳明其於八
十九年八月二日將理賠相關文件交付上訴人所委任之華信公司收
受，證人林于傑證稱：被上訴人經通知提出相關文件，迄同年十
月二十日左右方將資料補齊等語（見一審卷一七、三○四、三○
六頁，原審卷八二頁），自攸關上訴人就保險金之理賠應否負給
付遲延責任及其遲延利息起算日究何之判斷。原審未詳予查明，
徒以被上訴人已於八十九年五月十九日將保險事故以書面通知上
訴人，而上訴人不依限給付賠償金額致有遲延為由，遽准被上訴
人所請求自八十九年六月四日起算之遲延利息，自有未洽。次查
系爭保險契約保險期間係自八十九年一月二十一日起至九十年同
月日止；溯及日為八十六年一月二十一日，有系爭保險契約之記
載可稽，且為原審所認定之事實，而第一審判決附表編號一、二
所示借款依次為詹呂玉霞其中三十五萬元、一百萬元及盧慧琦一
百萬元之期間始日均係八十五年間，非在系爭保險契約上開溯及
日之內，原審認「依第一審判決附表所示呂文程之冒貸行為，均
在兩造約定溯及日內」云云，所為判斷顯與卷內之證據不符，自
屬於法有違。又查被上訴人之員工呂文程自八十五年四月二十日
起至八十九年四月八日止先後向被上訴人詐貸款項共三千三百五
十四萬元，經被上訴人追償並扣除自負額後，受有二千二百七十
六萬五千六百十四元之損失等情，雖為原審所認定之事實，惟原
審亦認定被上訴人之保險期間係自八十六年一月（原判決誤載為
六月）二十一日起至九十年一月二十一日中午十二時止（見原判
決第九頁十、十一行），則呂文程自八十五年四月二十日起至八
十六年一月二十日止之不忠實行為而對被上訴人詐貸款項之金額
非發生在保險期間，不在上訴人承保範圍，乃原審未予查明澄清
此期間呂文程詐貸之金額，並予扣除，遽維持第一審所為上訴人
應給付被上訴人二千二百七十六萬五千六百十四元及其利息之判
決，駁回上訴人之上訴，自有未洽。上訴論旨，指摘原判決不當
，求予廢棄，非無理由。
據上論結，本件上訴為有理由。依民事訴訟法第四百七十七條第
一項、第四百七十八條第二項，判決如主文。
中    華    民    國  九十五  年    七    月  二十八  日
                      最高法院民事第三庭
                          審判長法官  吳  正  一
                                法官  劉  福  聲
                                法官  黃  義  豐
                                法官  簡  清  忠
                                法官  王  仁  貴
      本件正本證明與原本無異
                                      書  記  官
中    華    民    國  九十五  年    八    月    八    日
                                                      ｊ


司法院資訊處製作；財團法人民間司法改革基金會備份。
